臺灣嘉義地方法院民事裁定　八十八年度簡上字第九八號
　　上　訴　人　甲○○
　　送達代收人　蕭世芳律師
　　被 上 訴人　丙○○
　　　　　　　　乙○○
右當事人間請求所有權移轉登記事件，上訴人對於中華民國八十八年八月三十一日本
院朴子簡易庭八十七年度朴簡字第三五號第一審判決提起上訴，本院判決如左：
    主    文
上訴駁回。
第二審上訴費用由上訴人負擔。
    事    實
甲、上訴人方面：
  一、聲明：
    ︵一︶被上訴人等就坐落嘉義縣義竹鄉○○段溪洲小段四三二之二號建地○．○
        　三○一三三公頃於民國八十三年一月十一日所為買賣所有權移轉登記應予
          塗銷登記；或被上訴人乙○○應將上開建地○．○三○一三三公頃移轉登
          記歸還被上訴人丙○○所有。
    ︵二︶被上訴人丙○○應將前項土地如附圖︵朴子地政事務所八十九年元月二十
        　七日複丈成果圖︶所示Ａ部分面積○．○○五○五九公頃辦理分割及所有
        　權移轉登記為上訴人所有。
  二、陳述：
    ︵一︶坐落嘉義縣義竹鄉○○段溪洲小段四三四號及四三二號建地，於民國七十
          三年七月二十日農地重劃前地號為同鄉○○段七○四號及同段七○三之二
          號，為被上訴人丙○○共有地。上開七○三之二號重劃為同鄉○○段溪洲
          小段四三二號後，於八十二年八月卅日分割同小段四三二之二號○．○三
          ○一三三公頃歸丙○○所有，丙○○於民國八十三年一月十三日虛偽買賣
          移轉登記與其子即被上訴人乙○○。
    ︵二︶於五十六年間，被上訴人丙○○擬將其所有位於案外人莊國珍房屋︵現由
          案外人莊金成之子莊慶賢使用︶東南側約二十坪舊房屋連同基地，以每坪
          新台幣︵以下同︶七百元出售，並委託介紹人黃永寧介紹出售，黃永寧初
          向案外人莊棟梁兜售，莊棟梁無意購買，轉介由上訴人甲○○承購，於同
          年三月九日在翁對代書處訂定買賣契約，由被上訴人丙○○親繪買賣房地
          位置圖，先後收受價款一萬一千元，並將系爭房地點交上訴人佔據至今等
          情。且經證人莊棟梁、莊金成、柯振村、陳振欣等在另案︵鈞院八十五年
          度訴字第六六號毀棄損壞案件偵查、審理卷、鈞院八十四年度朴簡字第三
          四號及八十五年度簡上字第二二號拆屋還地案︶結證屬實；且為各該民刑
          判決所採摘認定，不容置疑。
    ︵三︶按解釋意思表示，應探求當事人之真意，不得拘泥於所用之辭句，民法第
          九十八條定有明文。查上訴人與被上訴人丙○○訂定之買賣合約書上記載
          之土地標示雖為「義竹鄉○○段柒零肆號」︵即重劃後為同段溪洲小段四
          三四號︶然由被上訴人丙○○在該合約書所繪之位置圖觀之，丙○○出售
          及上訴人購買之土地位置，係位於原莊國珍居住處隔壁，右側為糞堀，前
          方面臨道路，後方為牆門，再後面為丙○○居住之房屋三間，其間所圍成
          之方形面積約二十坪，要無疑義，至買賣之土地究係坐落在何筆土地上，
        因買賣時未測量，尚無法正確載明，是買賣合約書上所載之地號若有與繪
          圖不符之處，自應以繪圖為準。本件由被上訴人丙○○交付上訴人占有使
          用之建造房屋基地，其東側旁尚有面積約二坪餘之空地，現場尚留有糞堀
          之磚牆，西側與原莊國珍使用，現由莊金成之子莊慶賢使用之房屋相鄰︵
          使用共同壁︶，南側為道路，北側距系爭土地不遠處有被上訴人丙○○之
          舊房屋三間等情，有現場可勘且經鈞院八十五年度簡上字第二二號拆屋還
          地事件勘驗筆錄可考，上訴人因買賣占有使用之系爭土地，除方位與莊溪
          南在買賣合約書之繪圖略有出入外，其餘四周情狀均完全吻合，足見上訴
          人向被上訴人丙○○購買之土地，應係系爭坐落四三二之二號建地如附圖
          所示Ａ部分之位置，實係位於重測前七○三之二號土地︵重測後四三二之
          二號地︶，而非如買賣合約書所載之七○四號土地，自不容未經測量確定
        約略在買賣契約上所載地號，抹煞真正買賣位置。當見上訴人本於買賣契
          約，訴請被上訴人丙○○將上訴人買賣取得部分分割移轉登記與上訴人所
          有，誠無不當。
    ︵四︶第按「表意人與相對人通謀而為虛偽意思表示者，其意思表示無效。」民
          法第八十七條第一項前段定有明文。坐落嘉義縣義竹鄉○○段溪洲小段四
          三二號土地於七十二年八月廿三日農地重劃前原為同鄉○○段七○三之二
          號土地，為被上訴人丙○○所共有，於八十二年九月七日因共有物分割由
          被上訴人丙○○取得同段溪洲小段四三二之二號土地，嗣被上訴人丙○○
          於八十二年十二月十二日以「買賣」為原因，將該土地移轉登記為被上訴
          人乙○○所有等情，有卷附土地登記簿謄本可稽。被上訴人乙○○係被上
          訴人丙○○之子，父子間成立或訂定土地買賣契約，已悖常情；被上訴人
          等對於如何買賣系爭地及價金若干？資金來源如何？購買之詳情如何均未
          能舉證以實其說；且對於上訴人抗辯其購買四三二之二號土地係假買賣乙
          事被上訴人等均未爭執，於上開民刑案件命被上訴人乙○○攜同及傳喚莊
          溪南到場或到庭調查時被上訴人乙○○均藉詞其父即被上訴人丙○○染病
          無法到場，以迴避法院之調查，惟觀之被上訴人，所提出丙○○之診斷證
          明書之記載，丙○○所患者無非為心臟病、支氣管炎之慢性病，尚非不能
          到場陳述，俱見被上訴人乙○○惟恐其父子間之假買賣被識破，始不讓被
          上訴人丙○○出庭陳述，足見上訴人主張，被上訴人間就四三二之二號土
          地之買賣契約係假買賣虛偽意思表示乙節尚堪採信，其買賣契約自始無效
        所為買賣移轉登記，失所附麗，依法應予登記塗銷。從被上訴人乙○○取
          得系爭地之原因︵買賣契約︶無效，應回復原狀而言，應由被上訴人莊英
          麟將系爭地所有權，登記歸還被上訴人丙○○。概見上訴人起訴請求塗銷
          被上訴人間就系爭土地買賣登記，及請求被上訴人乙○○將系爭所有權登
          記歸還被上訴人丙○○。進而由被上訴人丙○○分割移轉登記與上訴人之
          適法。原審判決忽略被上訴人間移轉登記為虛偽意思表示，自始無效，依
          法應為塗銷登記或由被上訴人乙○○移轉登記歸還被上訴人丙○○，誤以
          上訴人未行使代位權請求回復原狀，不無誤會。
  三、證據：提出：嘉義縣朴子地政事務所八十四年七月二十七日、八十九年一月二
      十七日複丈成果圖、本院八十五年度訴字第六六號刑事判決書、臺灣高等法院
      八十五年度上訴字第一七五三號刑事判決書、最高法院八十九年台上字第二五
      九八號刑事判決書、本院八十五年度簡上字第二二號於八十五年八月十二日之
      勘驗筆錄、買賣合約書為證。並聲請訊問證人莊棟樑、陳振興。
乙、被上訴人方面：
  一、聲明：上訴駁回。
  二、陳述：
    ︵一︶解釋契約，固須探求當事人立約時之真意，不能拘泥於契約之文字，但契
          約文字業已表示當事人真意，無須別事採求者，即不得反舍契約文字而更
          為曲解。本件於五十六年三月九日丙○○與上訴人甲○○買賣契約書明白
          標出土地標示為義竹鄉○○段七○四號建，約二十坪。既契約文字已表示
          當事人真意買賣土地為七○四號，即不得反舍契約文字而以附圖為準。
    ︵二︵甲○○之父為莊清池，原在七○四地號土地有持分：
      １、上訴人於五十六年三月九日向丙○○所買為坐落義竹鄉○○段七○四號建
          物二十坪土地已如前述。七○四號土地於七十三年七月二十日重劃登記後
          為四三四號，重劃後土地登記簿謄本，記載丙○○仍為所有權人。
      ２、另依七○三之二地號土地登記簿謄本記載，為丙○○、莊文貴、莊頂共有
          ，六十四年重劃後編為四三二號，八十二年八月三十日再分割為四三二之
          二、四三二之一、四三二等三地號，而被上訴人一家原住在七○三之二號
          土地上之房屋，故丙○○未賣七○三之二號土地二十坪與上訴人。
      ３、七○四號土地上房屋，所占之地坪約二十坪，而七○三之二號土地上之房
          屋佔地才十二坪，上訴人甲○○不可能向丙○○買二十坪土地，卻只使用
          十二坪。可知上訴人購買二十坪土地應係坐落於七○四號土地上無誤。
    ︵三︶上訴人於八十四年九月份亦聲請就義竹鄉○○○段四三四號︵即七○四號
          ︶土地之一六二七分之六七聲請假處分，顯然上訴人知買受之土地為七○
          四地號無誤。而被上訴人丙○○於五十六年三月十五日所立收據亦載明賣
          渡七○四號建地約二十坪之代款之一部分，益證雙方之買賣標的為七○四
          地號無疑。
    ︵四︶且買賣合約書第一條：「土地標示：義竹鄉○○段柒零肆號建約貳拾坪︵
　    　實地︶。」第二條：「土地代金：新台幣壹萬肆仟元正︵每坪以新台幣柒
          佰元計算︶。」第三條：「定金：新台幣捌仟元正。」第四條：「殘款交
          付日期：新台幣陸仟元正︵該地辦理分割手續中付清︶。從而可知契約書
          上所載買賣價金，係指「土地」之價金並不包括房屋價金在內。其次，觀
          之第五條更明載：「地上物：現在空屋︵但是莊國珍居住部分要解決時由
          承買人負責，與賣主無干︶尤其是解決由賣主出面協調議價之約。」非但
          未表明地上空屋在買賣之列，更表示要解決須由賣主出面協調議價。又不
          論該合約書左上角所載附圖是否如上訴人所言乃丙○○︵即土地賣主︶所
          繪，然亦係載稱：「土地」出賣位置圖，而非土地、房屋出賣位置圖。被
          告乙○○之二姐莊瓊霞於八十三年五月十四日當上訴人運來磚塊準備偷建
          房屋之前有至現場阻止上訴人，請其不要在七○三之二號土地上建屋，惟
          上訴人之妻及其堂兄莊棟樑惡言相向，爾後其未取得建照，先在舊屋外之
          外圍蓋上新屋再偷偷打掉甲○○坐落於七三二之二號土地上之舊屋，若上
          訴人有正當權源，何必如此？
    ︵五︶被上訴人乙○○與丙○○間就四三二之二︵即七○三之二號︶土地之買賣
          行為完全合法，且與七○四︵即三○四︶地號無涉，而丙○○以前訴訟所
          以未克到庭乃因患有痴呆症，非惟恐假買賣，被識破，故不到庭︵對造空
          言丙○○只患心臟病、支氣管炎，顯不可採︶，故上訴人請求將系爭四三
          二之二號建地○．○三○一三三公頃，於八十三年一月十一日所為之買賣
          所有權移轉登記塗銷將土地移轉登記與丙○○亦無理由，況上訴人持五十
          六年三月九日之買賣契約請求移轉登記，至今已逾十五年之時效，被上訴
          人拒絕給付。按該買賣契約只分割費用由賣方負擔買賣登記費由買方負擔
          ，並未約定分割後再辦移轉登記，亦可移轉登記後再辦分割。
  三、證據：系爭土地登記簿、嘉義縣朴子地政事務所謄本複丈成果圖、收據、土地
      買賣所有權移轉契約書、診斷證明書、土地增值稅繳款書、照片、台北市政府
      警察局士林分局員警工作記錄等為證，並聲請訊問證人嘉義縣朴子地政事務所
      測量人員。
丙、本院依職權調閱本院八十四年度朴簡字第三四號民事卷、八十五年度簡上第二二
    號民事卷。
    理    由
一、上訴人主張坐落嘉義縣義竹鄉○○段溪洲小段四三四號及四三二之二號土地二筆
    ，於七十三年七月二十日農地重劃前地號為溪洲段七○四號及同段七○三之二號
    ，為被上訴人丙○○共有地，上開七○三之二號重劃為溪洲段溪洲四三二號後，
    於八十二年八月三十日分割出同小段四三二之二號面積○‧○三○一三三公頃歸
    被上訴人丙○○所有，又被上訴人丙○○於五十六年三月九日，以將其所有位於
    七○三之二號內約二十坪之舊房屋連同基地︵即重測後四三二之二號土地內如附
    圖所示Ａ部分︶，以每坪新台幣︵下同︶七百元出售予上訴人，並先後收受價款
    一萬一千元，及將系爭房地點交上訴人佔據至今，雖被上訴人丙○○於八十三年
    一月十三日以買賣為原因，將前開四三二之二號土地移轉登記予其子即被上訴人
    乙○○，惟被上訴人二人係父子關係，父子間成立土地買賣契約，已與常情有悖
    ，而被上訴人對於購買之詳情如何，均未舉證證明，顯係假買賣，其買賣既因通
    謀虛偽意思表示而無效，則所為買賣移轉登記，及失所附麗，被上訴人自應塗銷
    就系爭土地之假買賣登記，被上訴人並應回復原狀，將系爭土地所有權登記歸還
    被上訴人丙○○後，再依買賣關係，請求被上訴人丙○○將系爭土地如附圖Ａ部
    分分割後移轉所有權予上訴人等語。被上訴人則以：依買賣契約所載，上訴人與
    被上訴人丙○○係就溪洲段七○四號土地︵重劃後溪洲段溪洲小段四三四號︶為
    買賣，上訴人請求其移轉非買賣標的之溪洲段四三二之二號土地︵重劃前為溪洲
    段七○三之二號，重劃後為溪洲段溪洲小段四三二號，嗣再分割出同小段四三二
    之一、之二號︶所有權，顯屬無據，另被上訴人乙○○與被上訴人丙○○間就系
    爭土地之買賣行為完全合法，並非通謀虛偽意思表示之假買賣，又依上訴人所述
    ，兩造買賣契約成立於五十六年三月九日，迄今已逾十五年之時效，上訴人亦不
    得請求辦理移轉登記等語置辯。
二、按訴之變更、追加，非經他造同意，不得為之。但有第二百五十五條第一項第二
    款至第六款情形，不在此限；又訴之變更、追加他訴，於擴張或減縮應受判決事
    項之聲明行為無礙；民事訴訟法第四百四十六條第一項及第二百五十二條第一項
    第三款分別定有明文。本件上訴人原來上訴聲明第三項為「被上訴人丙○○應將
    前項土地如起訴狀附圖所示Ａ部分面積○．○○四○三○公頃辦理分割及所有權
    移轉登記為上訴人所有。」嗣於八十九年六月二十六日準備書狀之上訴聲明擴張
    為「被上訴人丙○○應將前項土地如附圖︵朴子地政事務所八十九年元月二十七
    日複丈成果圖︶所示Ａ部分面積○．○○五○五九公頃辦理分割及所有權移轉登
    記為上訴人所有。」此係屬民事訴訟法第二百五十五條第一項第三款所謂擴張應
    受判決事項之聲明，且上訴人等亦無異議，而為本案言詞辯論，依前揭之說明，
    自屬無礙，合先敘明。本件經查：
  ︵一︶經查：本件被上訴人主張上訴人與被上訴人丙○○之系爭土地買賣已逾十五
        年之時效，不得請求辦理移轉登記等語，然查上述之買賣合約書第八點記載
        ：「買賣登記費用：分割費用由賣主負擔外，‥‥登記費用由買主負擔」，
        足認兩造係約定於土地分害後始辦理移轉登記，而系爭四三二號土地係於八
        十二年八月十四日再分割出之一、之二號土地，有土地登記簿謄本可參，因
        此上訴人提起本件訴訟距分割時並未逾十五年之消滅時效，被上訴人抗辯上
        訴人之移轉登記請求權已因罹於時效而消滅，自無足採。
  ︵二︶復按當事人主張有利於己之事實者，就其事實有舉證之責任。但法律別有規
        定，或依其情形顯失公平者，不在此限；民事訴訟法第二百七十七條定有明
        文。又按第三人主張表意人與相對人通謀而為虛偽意思表示者，該第三人應
        負舉證之責︵參照最高法院四十八年台上字第二九號判例︶。本件上訴人主
        張被上訴人丙○○及乙○○為父子，其二人就系爭之嘉義縣義竹鄉○○段溪
        洲小段四三二之二號土地面積○．○三○一三三公頃於八十三年一月十一日
        所為買賣及所有權移轉登記為通謀虛偽意思表示，應為無效等語。然查：依
        上述最高法院判例意旨所示，上訴人主張被上訴人間之前開土地買賣為通謀
        虛偽意思表示，則應由上訴人負舉證之責，然上訴人卻陳稱「被上訴人等對
        於如何買賣系爭地及價金若干？資金來源如何？購買之詳情如何均未能舉證
        以實其說；且對於上訴人抗辯其購買四三二之二號土地係假買賣乙事被上訴
        人等均未爭執。」等語，而認為被上訴人間之系爭土地買賣是否為通謀虛偽
        意思表示，應由被上訴人負舉證之責，顯然與前揭判例不符，況被上訴人對
        於是否為通謀虛偽意思表示，並非不爭執，此觀之被上訴人於八十八年十二
        月七日所提出之準備書狀，即否認被上訴人丙○○與被上訴人乙○○間就上
        揭四二三之二地號︵七○三之二地號︶之土地買賣有通謀虛偽意思表示，並
        提出被上訴人間之土地買賣所有權移轉契約書為證。足見本件被上訴人對於
        上訴人之主張，並非不爭執，而係明確之提出抗辯及證據。是本件上訴人既
        主張被上訴人間有通謀虛偽意思表示，則應由上訴人負舉證之責，唯上訴人
        並未提出相關之證據，使本院確信其所述。又縱使被上訴人間之系爭土地買
        賣為通謀虛偽意思，應屬無效，亦屬被上訴人丙○○向另一被上訴人乙○○
        請求塗銷此項所有權移轉登記，上訴人既非買賣契約之當事人，又非主張代
        位被上訴人丙○○行使此項請求權，則上訴人以自己名義，請求塗銷被上訴
        人間所有權移轉登記或被上訴人乙○○將系爭土地移轉登記予被上訴人丙○○，於法即非有據。
  ︵三︶上訴人復稱被上訴人丙○○所患者無非為心臟病、支氣管炎之慢性病，尚非
        不能到場陳述，俱見被上訴人乙○○惟恐其父子間之假買賣被識破，始不讓
        被上訴人丙○○出庭陳述等語，然查：被上訴人除患有心藏病、支氣管炎外
        ，尚患有痴呆症，此有國立臺灣大學醫學院附設醫院診斷證明書附卷可按，
        且被上訴人丙○○曾因走失，而為台北市政府警察局士林分局尋獲後，通知
        其子領回，有該分局員警工作記錄表一紙可按，足見上訴人因被上訴人丙○○未出庭而推論因與被上訴人乙○○通謀虛偽買賣而不敢出庭一情，顯屬無
        據。
三、綜上所述，本件上訴人主張被上訴人間通謀虛偽意思表示，本於無效法律行為之
    回復原狀請求權，請求被上訴人塗銷系爭土地移轉登記，或被上訴人乙○○將系
    爭土地移轉登記予被上訴人丙○○，暨買賣關係，請求被上訴人將系爭土地內如
    附圖所示Ａ部分面積○．○○五○五九公頃分割及所有權移轉登記予上訴人，均
    為無理由，不應准許。原審為上訴人敗訴之判決，於法並無不合，上訴意旨指摘
    原判決不當，求予廢棄改判，准如上訴聲明之請求，為無理由，應予駁回。
四、因本案事證已臻明確，兩造其餘主張陳述及所提之證據，均毋庸再予審酌，附此
    敘明。
五、據上論結，本件上訴為無理由，依民事訴訟法第四百三十六條之一第三項、第四
    百四十九條第一項、第七十八條，判決如主文。
中　　　華　　　民　　　國　　九十一　　年　　　八　　　月　　 十六 　　日
~B臺灣嘉義地方法院民事第一庭
~B　　審判長法官
~B　　法　　　官
~B　　法　　　官
右為正本係照原本作成。
本判決不得上訴。
中　　　華　　　民　　　國　　九十一　　年　　　八　　　月　　 十六 　　日
~B　　書　記　官　李銷勳
